【裁判字號】    97,交上易,257
【裁判日期】    971230
【裁判案由】    過失致死等
【裁判全文】
臺灣高等法院刑事判決               97年度交上易字第257號
上  訴  人  台灣桃園地方法院檢察署檢察官
上  訴  人
即  被  告  乙○○
選任辯護人  徐建弘律師
上列上訴人因被告過失致死等案件，不服台灣桃園地方法院九十
七年度審交易字第五五號，中華民國九十七年七月二十五日第一
審判決（起訴案號：台灣桃園地方法院檢察署九十七年度偵字第
二二八二號），提起上訴，本院判決如下：
    主  文
上訴駁回。
    事  實
一、乙○○於民國九十六年八月二十四日上午，騎乘車牌號碼Ｒ
    Ｆ六－三五三號輕型機車，沿桃園縣中壢市○○路由北往南
    朝中正路方向行駛，同日上午九時四十分許，行經延平路與
    中平路交岔路口時，已預見邱奕彬騎乘車牌號碼為ＲＸＮ－
    ０二三號輕型機車，由其右側車道切入其正前方約二、三公
    尺行駛，原應注意車前狀況並隨時採取必要安全措施，且在
    同一車道行駛時，後車與前車應保持隨時可以煞停之距離，
    依當時天候、道路、視野狀況，均無不能注意之情形，竟疏
    未注意及此，貿然以每小時三十、四十公里車速前行，致其
    騎乘之機車由後追撞上述邱奕彬所騎乘之ＲＸＮ－０二三號
    輕型機車，致使邱奕彬彈至對向車道，適有詹佳恩（另案偵
    辦中）駕駛車牌號碼五Ｌ－六一八九號之自用小客車駛至，
    致其所駕駛之自用小客車之左前葉子板部位撞及邱奕彬頭部
    ，邱奕彬因而受有頭部外傷、胸部鈍挫傷，經送醫急救後，
    延至同日下午二時十分，因創傷性休克不治死亡。
二、案經邱奕彬之女甲○○告訴暨台灣桃園地方法院檢察署檢察
    官據報相驗後簽分偵查起訴。
    理  由
壹、程序問題：
    按被告以外之人於審判外之言詞或書面陳述，除法律有規定
    者外，不得作為證據；又被告以外之人於審判外之陳述，雖
    不符合同法第一百五十九條之一至第一百五十九條之四之規
    定，但經當事人於審判程序同意作為證據，法院審酌該言詞
    陳述或書面陳述作成時之情況，認為適當者，亦得為證據。
    當事人、代理人或辯護人於法院調查證據時，知有第一百五
    十九條第一項不得為證據之情形，而未於言詞辯論終結前聲
    明異議者，視為有前項之同意，刑事訴訟法第一百五十九條
    第一項及第一百五十九條之五分別定有明文。本判決下列所
    引用之各該被告以外之人於審判外之陳述（包含書面陳述）
    ，雖屬傳聞證據，惟當事人於本院審判期日中表示同意作為
    證據方法而不予爭執，本院審酌上開證據資料製作時之情況
    ，尚無違法不當及證明力明顯過低之瑕疵，亦認為以之作為
    證據應屬適當。揆諸前開規定，爰依刑事訴訟法第一百五十
    九條之五規定，認前揭證據資料均有證據能力，先予敘明。
貳、實體問題：
一、有罪部分：
  (一)訊據上訴人即被告乙○○對其於上開時地，騎乘機車自後追
    撞被害人邱奕彬所騎乘機車尾部，致使邱奕彬彈至對向車道
    ，為訴外人詹佳恩所駕駛之自用小客車左前葉子板部位撞及
    被害人頭部，被害人因而死亡一事固坦認不諱，惟矢口否認
    有何過失犯行，辯稱：因被害人騎乘之機車突然從其右側車
    道切入其正前方約二、三公尺，且車速亦慢下來，致其煞車
    不及，追撞被害人騎乘之機車尾部而肇致本件事故，其無過
    失云云。經查：
  1.本件被告騎乘之機車追撞被害人所騎乘之機車尾部，致使被
    害人彈至對向車道，並為詹佳恩所駕駛之自用小客車左前葉
    子板部位撞及被害人頭部，被害人因而受有頭部外傷、胸部
    鈍挫傷之傷害，經送醫急救後，延至九十六年八月二十四日
    下午二時十分，因創傷性休克不治死亡之事實，有證人詹佳
    恩於警詢之證述、道路交通事故現場圖、調查報告表(一)、(二)
    、天晟醫院診斷證明書、臺灣桃園地方法院檢察署相驗屍體
    證明書、檢驗報告書、勘驗筆錄及現場照片三十八張在卷可
    佐（見相驗卷第五至七、一一至一三、三０至三八、四三至
    四九、五九至七０頁）。
  2.按汽車（含機車）在同一車道行駛時，後車與前車之間應保
    持隨時可以煞停之距離；汽車行駛時，駕駛人應注意車前狀
    況及兩車併行之間隔，並隨時採取必要之安全措施，此道路
    交通安全規則第九十四條第一項、第三項分別定有明文。本
    件被告騎乘機車自應注意遵守上開規定，況依當時情形天候
    晴朗、路面乾燥、無缺陷、無障礙物、視距良好，亦無不能
    注意之情事，其見被害人騎乘之機車從其右側車道切入其正
    前方，竟未注意於被害人騎乘之機車尚未切入其正前方而有
    左偏傾向時，即採取必要之安全措施，如煞車減速，甚或停
    止進行，以保持隨時可以煞停之距離，且被告於警詢時亦自
    稱本件肇事地點交通流量大（見相驗卷第九頁），則被告本
    應更加注意上開情形，以隨時採取必要之安全措施，並與前
    車保持隨時可以煞停之距離，惟其仍以三十至四十公里之時
    速前行，而撞及前方二、三公尺被害人所騎乘之機車，是其
    具有過失至為明顯。再者，本件車禍經臺灣省桃園縣區車輛
    行車事故鑑定委員會鑑定結果亦認「乙○○駕駛輕機車，疏
    未注意車前狀況且前車保持行車安全距離，自後追撞前車並
    衍生連環事故，為肇事原因」，有該鑑定委員會九十六年十
    月九日桃縣鑑字第九六０五四二號鑑定意見書一份在卷可參
    （見相驗卷第八一至八三頁）。又被害人既因遭被告未注意
    車前狀況及與前車保持隨時可以煞停之距離，騎乘機車追撞
    被害人所騎乘之機車尾部，致使被害人彈至對向車道，並為
    詹佳恩所駕駛之自用小客車左前葉子板部位撞及被害人頭部
    ，被害人因而受有上開傷害，導致創傷性休克不治死亡，且
    該症狀為其死亡之原因，故被害人死亡與被告過失行為間有
    相當因果關係，應可認定。
  3.本件事證明確，被告犯行應堪認定，自應依法論科。
  (二)核被告所為，係犯刑法第二百七十六條第一項之過失致人於
    死罪。又本件交通事故發生後，被告於前來處理之警員未知
    犯人係何人之前，即當場承認駕車肇事，嗣並接受裁判，業
    據證人即本件交通事故處理警員莊毅群於原審證述明確（見
    原審卷第五九頁），且有桃園縣政府警察局道路交通事故肇
    事人自首情形紀錄表一紙在卷可憑（見相驗卷第二六頁），
    其符合刑法第六十二條前段自首要件，爰依法減輕其刑。
  (三)原審經詳細調查，以被告罪證明確，適用上揭規定，並審酌
    被告之過失情節，及被害人因而死亡之結果，暨尚未與被害
    人家屬達成和解、賠償被害人損害、犯後態度等一切情狀，
    量處有期徒刑十月。核原審認事用法，並無不合，量刑亦屬
    允當。被告以否認犯行為由上訴，請求撤銷改判，為無理由
    ，應予駁回。
二、無罪部分：
  (一)公訴意旨另略以：被告於九十六年八月二十四日凌晨三時三
    十分許，在桃園縣中壢市凱悅ＫＴＶ內飲用啤酒後，已達不
    能安全駕駛動力交通工具之程度，竟仍騎乘車牌號碼為ＲＦ
    六－三五三號之輕型機車上路，於同日上午九時四十分許，
    由北向南沿桃園縣中壢市○○路行駛至中平路口時肇事，除
    犯上開過失致死罪外，並測得被告呼氣酒精濃度達每公升零
    點一七毫克，因認被告涉有刑法第一百八十五條之三之酒駕
    公共危險罪嫌。
  (二)按犯罪事實應依證據認定之，無證據不得推定其犯罪事實；
    又不能證明被告犯罪者，應諭知無罪之判決，刑事訴訟法第
    一百五十四條、第三百零一條第一項分別定有明文。又事實
    之認定，應憑證據，如未能發現相當證據，或證據不足以證
    明，自不能以推測或擬制之方法，以為裁判基礎，最高法院
    四十年臺上字第八六號著有判例可資參照。且認定犯罪事實
    所憑之證據，雖不以直接證據為限，間接證據亦包括在內，
    然無論直接或間接證據，其為訴訟上之證明，須於通常一般
    之人均不致於有所懷疑，而得確信其為真實之程度者，始得
    據之為有罪之認定，倘其證明尚未達到此一程度，而有合理
    性懷疑之存在時，即無從為有罪之認定，此亦有最高法院七
    十六年臺上字第四九八六號判例可資參照。再按服用酒類不
    能安全駕駛動力交通工具而駕駛者，八十八年四月二十三日
    生效施行之刑法第一百八十五條之三，將之列於公共危險罪
    處罰，其立法目的，本在藉由抽象危險犯之構成要件，以刑
    罰制裁力量嚇阻酒後駕車之行為，進而確保參與道路交通往
    來人車之安全，因此並不以對於道路交通往來人車發生具體
    實害為要件。然所謂「不能安全駕駛」，性質上乃屬不確定
    法律概念，雖法務部於八十八年五月間召開「研商訂定刑法
    第一百八十五條之三服用毒品、麻醉藥品、酒類或其他相類
    之物，不能安全駕駛交通動力工具之認定標準」會議，會中
    決定參考德國、美國認定標準，對於酒精濃度呼氣達每公升
    零點五五毫克或血液濃度達千分之一點一以上者，即認為已
    達不能安全駕駛之標準，其數值在其以下者，如能輔以其他
    客觀事實作為不能安全駕駛之判斷時，亦應依法移送處以刑
    罰（法務部八十八年五月十八日法八八檢字第一六六九號函
    參照），以期統一建立執法機關移送之準則，然此僅係供法
    院認定事實之參考，惟有關飲酒駕車者究有無達不能安全駕
    駛之程度而構成本罪，仍待法院依具體個案，綜合各種客觀
    情事認定之，尚不得僅以酒精濃度測試結果為唯一之認定標
    準，自不待言，先予敘明。
  (三)公訴人認被告涉犯上開酒駕公共危險罪，無非是以：(1)被告
    於警詢之供述；(2)被告肇事後經警方到場處理，測量得被告
    呼氣酒精濃度已達每公升零點一七毫克；(3)並有桃園縣政府
    警察局道路交通事故當事人酒精測定紀錄表、汽車駕駛人酒
    後生理協調平衡檢測紀錄卡、舉發違反道路交通管理事件通
    知單暨刑法第一百八十五條之三案件觀察紀錄表為其主要論
    據。
  (四)訊據被告固坦承有於本件肇事當日凌晨三時許至三時三十分
    許，在位於桃園縣中壢市之凱悅ＫＴＶ內飲用罐裝啤酒一瓶
    ，惟堅決否認有何酒駕公共危險犯行，辯稱：伊在ＫＴＶ內
    喝完酒後，先由朋友載伊回家睡覺，於同日上午九時許始騎
    車外出，是於肇事當時無不能安全駕駛動力交通工具程度等
    語。經查：
  1.被告於九十六年八月二十四日凌晨三時至三時三十分許，在
    桃園縣中壢市凱悅ＫＴＶ內飲用啤酒後，於同日騎乘車牌號
    碼ＲＦ六－三五三號輕型機車沿桃園縣中壢市○○路由北往
    南朝中正路方向行駛，同日上午九時四十分許，行經延平路
    與中平路交岔路口時，與邱奕彬騎乘之車牌號碼為ＲＸＮ－
    ０二三號輕型機車發生碰撞而肇事。經警於同日上午九時五
    十三分許，對被告進行吐氣所含酒精濃度測試結果為每公升
    零點一七毫克等情，業據被告於警詢及原審供述不諱（見相
    驗卷第九頁，原審卷第四三、五０頁），且有上開桃園縣政
    府警察局道路交通事故當事人酒精測定紀錄表一份附卷足參
    （見相驗卷第一六頁），足認被告確有於飲用酒類後，駕駛
    上述機車行駛於道路上等情。
  2.刑法第一百八十五條之三之「不能安全駕駛動力交通工具」
    ，應依客觀之事實認定之，而依現在醫學研究文獻記載，酒
    精對於人體的影響程度乃依血中酒精濃度加以判斷，人體內
    血液中酒精濃度，經測試數值達五十ｍｇ／ｄｌ（即呼氣酒
    精濃度為每公升零點二五毫克）之程度時，可能出現輕度協
    調功能降低之影響，而呼氣酒精濃度達零點五毫克，中毒症
    狀為輕到中度，反應較慢、感覺減低、影響駕駛（行政院國
    軍退除役官兵輔導委員會臺北榮民總醫院八十八年八月五日
    北總內字第二六八六八號函參照）。而被告為警查獲當時，
    於九十六年八月二十四日上午九時五十三分許，經桃園縣政
    府警察局中壢交通分隊警員對被告進行呼氣酒精濃度測試結
    果為每公升零點一七毫克等情，已如上述，並未到達前述會
    出現輕度協調功能降低影響之每公升零點二五毫克之程度，
    更未達前開法務部函文中所述每公升零點五五毫克之原則性
    標準。本件被告於原審辯稱在ＫＴＶ內喝完酒後，先由朋友
    載其回家睡覺，於同日上午九時許始騎車外出等語（見原審
    卷第四三、五０頁），且無證據可認被告於喝完酒後自行騎
    車回家或至其他地方，揆諸上開說明，自應從有利被告之認
    定，認被告所言為真。從而，即使依內政部警政署刑事警察
    局鑑識科研究報告回算被告從家裡騎車出來時之酒精濃度，
    亦未達上開行政院國軍退除役官兵輔導委員會臺北榮民總醫
    院函示之呼氣酒精濃度每公升零點二五毫克之程度。
  3.再者，承辦警員所填載之刑法第一百八十五條之三案件觀察
    紀錄表內容，亦僅記載被告駕駛過程因追撞前車原因，顯然
    無法正常或安全駕駛等語，有上開觀察紀錄表一份在卷足按
    （見相驗卷第一八頁），惟並未再有其他可認為被告確已達
    酒後不能安全駕駛動力交通工具之具體狀態之記載。雖被告
    於上揭時地騎車肇事，然通常之人縱未飲用酒類，亦有發生
    車禍事故之可能，而飲用酒類後縱使駕駛動力交通工具，亦
    未必即會發生車禍事故，是自難僅以被告有發生交通事故之
    情況此情形，即遽認被告當時之精神狀況及對於四周景物之
    注意力暨對於緊急情狀之處理、對於外界事務之知覺、理會
    及判斷作用，有因受飲酒之影響，而達於不能安全駕駛動力
    交通工具之程度。
  4.至於桃園縣政府警察局駕駛人酒後生理協調平衡檢測紀錄卡
    中，除「用筆在兩個同心圓之間的零點五公分環狀帶內畫另
    一個圓」之測試時，有不合格之情形外，其餘均合格等情，
    亦有上開檢測紀錄卡一份在卷可參（見相驗卷第一七頁），
    依該檢測紀錄卡之附圖所示，被告畫圓雖不連續，然均畫在
    零點五公分寬度之圓圈內；且證人即本件交通事故處理警員
    莊毅群於原審亦證稱，被告被查獲時並無明顯酒氣，且無酒
    後肢體搖晃等情（見原審卷第五九頁），若僅因被告畫圓不
    連續而認定被告已無法安全駕駛動力交通工具，尚嫌速斷。
  (五)原審以依現存之證據資料，尚難認被告有公訴人所指涉刑法
    第一百八十五條之三之酒駕公共危險之證明，而認被告無罪
    ，核無不合。檢察官上訴仍執陳詞，指摘原審判決不當，為
    無理由，應予駁回。
據上論斷，應依刑事訴訟法第三百六十八條，判決如主文。
本案經檢察官曾俊哲到庭執行職務。
中    華    民    國    97    年    12    月    30    日
                  刑事第十七庭  審判長法  官  趙功恆
                                      法  官  陳世宗
                                      法  官  陳憲裕
以上正本證明與原本無異。
不得上訴。
                                      書記官  劉育妃
中    華    民    國    97    年    12    月    31    日
附錄：本案論罪科刑法條全文
刑法第二百七十六條：
（過失致死罪）
因過失致人於死者，處 2 年以下有期徒刑、拘役或 2 千元以下
罰金。
從事業務之人，因業務上之過失犯前項之罪者，處 5 年以下有期
徒刑或拘役，得併科 3 千元以下罰金。


司法院資訊處製作；財團法人民間司法改革基金會備份。
